臺灣高等法院刑事判決　　　　　　　　　　　　九十三年度上更(二)字第五一二號
　　上　訴　人
　　即　被　告　丙○○
　　選任辯護人　黃銘照律師
右上訴人因重利案件，不服臺灣板橋地方法院八十六年度易字第八五一四號，中華民
國八十七年五月十三日第一審判決（起訴案號：臺灣板橋地方法院檢察署八十六年度
偵字第一０八０七號），提起上訴，判決後，經最高法院第二次發回更審，本院判決
如左：
    主  文
原判決關於被告丙○○常業重利罪部分暨定應執行刑部份均撤銷。
丙○○以乘他人急迫，貸以金錢，而取得與原本顯不相當之重利為常業，處有期徒刑
捌月。
    事  實
一、丙○○自民國八十六年二月二十日起（起訴書略為八十六年間起），在臺北縣中
    和市○○路○段一一七號四樓開設名揚工商財務投資公司（未辦理公司登記），
    ，並思以借款予他人收取高額利息為生活之資，以「邱先生」為名，（０二）0
    000000號電話為聯絡工具，在自由時報報紙刊登工商票貼之廣告招徠顧客
    ，並於八十六年四月三十日、同年五月七日乘乙○○需款周轉急迫之際，分別貸
    與現金新台幣（下同）五十萬元共二次，約定利息以十二天為一期，每五十萬元
    每期之利息為十三萬元，並要求借款者需簽發連同本利計算之同額支票或提供所
    有權狀供抵押，乙○○因之乃分別簽發票載日期八十六年五月六日、八十六年五
    月十二日、票面金額三十二萬元、三十一萬元及八十六年五月十四日、八十六年
    五月十六日、票面金額三十二萬元、三十一萬元之支票四紙交予丙○○收受，丙○○藉以獲取與原本顯不相當之重利（計收取每一萬元年利率高達百分之七百九
    十一分，如連同借款六日即需還款一半計算，利息尚且高於年利率百分之七百九
    十一分），並恃以維生，以之為常業；嗣乙○○僅支付八十六年五月六日期之票
    款三十二萬元後，即無法如期償還本息，並要求八十六年五月十二日期之支票能
    否延展一星期，丙○○竟另萌恐嚇之犯意（恐嚇部分已判刑確定），於八十六年
    五月十二日下午三時許，夥同與其有犯意聯絡之劉德義（已判刑確定）及另一名
    不詳姓名年籍之成年男子（起訴書漏未認定），前往臺北縣板橋市○○路六十巷
    五十一號乙○○所開設之幼稚園內，向乙○○催討上開款項，由丙○○對乙○○
    恐嚇稱：如不還錢就自己去死或準備捲鋪蓋走路等語，劉德義在場附和助勢，該
    不詳姓名年籍之成年男子則在外把風，致乙○○心生畏懼，致生危害於安全，並
    同意先交付票載日期八十六年五月十四日、面額五萬元之臺灣中小企業銀行板橋
    分行支票抵充遲延利息。嗣經埋伏之員警當場查獲丙○○及劉德義，並扣得上開
    五萬元之支票一紙，該不詳姓名年籍之成年男子則趁機逃逸。
二、案經臺北縣警察局海山分局報請臺灣板橋地方法院檢察署檢察官偵查起訴。
    理  由
一、訊據被告丙○○對有於右揭時地經營名揚工商財務投資公司，並以「邱先生」為
    名，（０二）0000000號電話為聯絡工具，在自由時報報紙刊登工商票貼
    之廣告招徠顧客，並於八十六年四月三十日、同年五月七日，分別貸與乙○○現
    金新台幣（下同）五十萬元共二次，約定利息以十二天為一期，每五十萬元每期
    之利息為十三萬元等之事實固不否認，惟矢口否認有何重利犯行，辯稱：乙○○
    向伊共借了一百萬元，僅還款三十二萬元後即未再付錢，伊沒有收到她所付利息
    ，本金亦還有六十八萬元未還，且乙○○曾向其他地下錢莊借錢，對重利借貸甚
    有經驗，另其利用司法程序控訴他人重利之名，應係惡意借貸而無急迫、輕率或
    無經驗之情形，伊借款予乙○○應與刑法重利罪之構成要件不符，亦無常業犯罪
    之情形云云。
二、惟查：
  (一)丙○○自民國八十六年二月二十日起，在臺北縣中和市○○路○段一一七號四樓
    開設未辦公司登記之名揚工商財務投資公司，以「邱先生」為名，（０二）00
    00000號電話為聯絡工具，在自由時報報紙刊登工商票貼之廣告招徠顧客，
    並於八十六年四月三十日、同年五月七日乘乙○○需款周轉急迫之際，分別貸與
    現金新台幣（下同）五十萬元共二次，約定利息以十二天為一期，每五十萬元每
    期之利息為十三萬元，乙○○分別簽發票載日期八十六年五月六日、八十六年五
    月十二日、票面金額三十二萬元、三十一萬元及八十六年五月十四日、八十六年
    五月十六日、票面金額三十二萬元、三十一萬元之支票四紙交予丙○○收受，嗣
    乙○○僅支付八十六年五月六日期之票款三十二萬元後，即無法如期償還本息等
    之事實，業據被告丙○○於警訊、偵查、原審及本院審理時坦承不諱，核與告訴
    人乙○○於警訊、偵查及原審訊問時指訴如何向被告丙○○借款並給付重利之情
    節相符，並有乙○○因不能如期償付本息而交付丙○○收受，作為遲延利息用之
    支票一紙（票載日期八十六年五月十四日、面額五萬元、付款人臺灣中小企業銀
    行）扣案可資佐證，另乙○○因未能如期付款，被告丙○○及共犯劉德義前往臺
    北縣板橋市○○路六十巷五十一號乙○○所開設之幼稚園內，向乙○○催討上開
    款項並出言恐嚇等情，丙○○、劉德義並經原審及本院前審依恐嚇罪判處罪刑確
    定，有判決書在卷可憑，堪認被告丙○○確有登報招攬生意並借款共一百萬元予
    因此而聯絡之乙○○，及收取包含本金在內之支票四紙之事實無誤。嗣乙○○經
    本院傳訊、拘提無著，未能再次於本院審理時指述被害情節，惟其前開指訴已甚
    明確且可信，足以證明被告丙○○登報招攬借款生意之事實，本院認應不待其到
    庭而足認定之，附此敘明。
  (二)上開借款之利息以十二天為一期，每五十萬元每期之利息為十三萬元，換算之，
    每一萬元年利率高達百分之七百九十一分，如連同借款六日後即需還款一半（五
    月六日借，要簽發五月十二日付款三十二萬元之支票）計算，利息尚且高於年利
    率百分之七百九十一分，亦即只要月餘，需支付之利息即超過本金。按如前所述
    ，乙○○在臺北縣板橋市○○路六十巷五十一號開設幼稚園，且能簽發支票用以
    借款，顯非毫無資歷之人，斯時其尚開設有幼稚園，園址且為被告所明知，要非
    甚為急迫，其豈有甘冒需支付如此巨額之利息及需面臨地下錢莊無所不用其極之
    討債困擾之理？即便如被告所辯，乙○○另有向其他地下錢莊借錢，惟此亦可應
    證乙○○確實需款孔切，且處於急迫之情形，尚不得作為乙○○係有經驗且屬惡
    意之有利於被告之證明。另每借款五十萬元，十二日之利息即高達十三萬元，並
    須分別開立三十二萬、三十一萬元之支票交付，顯然係屬本利一併攤還之方式，
    該二筆款項應均包含利息及本金在內，如前所述，乙○○所簽發之票載日期八十
    六年五月六日、票面金額三十二萬元之支票一紙已讓被告兌領，該支票之款項已
    包含利息在內，則被告已從乙○○處取得部分利息甚明，就被告以犯重利罪為常
    業之包括一罪（如後所述）而言，其已有獲取部分利息之事實甚為明確，是被告
    所為該三十二萬元僅屬本金，未取得利息，不成立重利罪之辯解，亦不足為採。
  (三)綜上所述，被告丙○○確有經營高利借款業務，並貸款予乙○○，且收取利息之
    事實甚為明確，被告所為不構成重利犯行之辯解，不足為採。
三、被告丙○○經營上開地下錢莊業務，除有固定之經營場所及專用電話外，且在報
    紙上刊登廣告以招徠顧客，又其對單獨一人對乙○○之單筆借款即高達五十萬元
    （共二筆，一百萬元），於乙○○發生遲延還款情形時，甚且夥同劉德義前往恐
    嚇，依被告上開之經營及作業情形，顯然係恃此為其重要之生活之資，並以之為
    常業，其高利貸款予乙○○，如前所述，亦已收取部份之利息，就本件犯行而言
    ，已符常業重利罪之構成要件。核被告丙○○此部分所為，應係犯刑法第三百四
    十五條之常業重利罪，公訴人認僅構成第三百四十四條之連續重利罪，容有誤會
    ，起訴法條應予變更。公訴人僅對被告高利貸款乙○○五十萬元部分起訴，未論
    及另筆五十萬元之重利犯行，因該部份與檢察官起訴部分有常業犯之包括一罪關
    係，本院自得併予審究。扣案如附表所示編號一、二、三所示之顧客借款聯絡簿
    一本、客戶借款明細表十五張、借款項目一覽表，經本院上訴審根據扣案之顧客
    借款聯絡簿傳訊相關之借款人，除證人李界輝供稱曾向丙○○高利借貸外，其餘
    之人或未到庭，或稱不曾向丙○○貸借金錢，而李界輝所供曾於八十六年九月間
    向被告丙○○借貸之時間，與被告本件之被查獲時間八十六年六月間不符，且被
    告亦否認有貸借其金錢，故本院認此部分不成立犯罪；公訴意旨另認被告於八十
    六年間，乘甲○○需款週轉急迫之際，貸予現金十萬元，約定甲○○十日內需歸
    還十三萬元，因認被告該部分亦構成刑法三百四十四條之重利罪云云，惟查，甲○○僅於偵查中經檢察官傳訊到庭過一次，其明確表示並不認識丙○○（見偵查
    卷宗第二十三頁），則即便甲○○有向他人高利借款之事實，亦顯非係向丙○○
    所借，又本件並未查得有與被告共犯重利罪之人，亦難認甲○○之重利借款係向
    與被告有共犯關係之人所借，甲○○其後經原審、本院前審傳訊均未到庭，經本
    院傳拘亦均無著，無從供本院得其曾向被告貸款之確信，是尚難認被告有高利貸
    款予甲○○之犯行，該部分原應為無罪之判決，因檢察官認該部份與前開論罪科
    刑部分有連續犯之裁判上一罪關係，原不另為無罪判決之諭知。上開扣得如附表
    所示編號一、二、三所示之顧客借款聯絡簿一本、客戶借款明細表十五張、借款
    項目一覽表之物，應非屬被告貸放重利予本件重利罪被害人乙○○之物，爰不為
    沒收之諭知，如附表編號四之五萬元支票一紙，係被害人乙○○交付被告，作為
    遲延利息之用，應發還被害人乙○○，不得為沒收之諭知，均併此敘明。
四、原審認被告常業重利犯行明確，予以論罪科刑，固非無見，惟查：(1)如前所述，
    被告共高利貸予二筆各五十萬元之款項給乙○○，原審僅認定於八十六年四月間
    貸款五十萬元，尚有未合。(2)原審認被告另貸款十萬元予甲○○，惟該部分尚難
    認為成立，已如前所述，原審認為構成重利罪，亦有未當。(3)如附表編號一、二
    、三所示之扣案物品，應非屬被告貸放重利予乙○○之物，不得沒收，原審為沒
    收之諭知，尚有未洽；至如附表編號四之五萬元支票一紙，原審雖不為沒收之諭
    知，惟理由係認「該本票（應係支票之誤）為借款人借款後所簽發供為借貸之憑
    證，可供被告於借貸之額度內依法求償」，與本院前開所認係被害人乙○○所交
    付之遲延利息，應發還被害人乙○○，不得為沒收之諭知，結論雖同，理由尚有
    未符。被告否認犯罪提起本件上訴，就甲○○之部分為有理由，其餘部分則為無
    理由，應由本院將原判決撤銷改判。爰審酌被告丙○○並無前科、犯罪之動機、
    目的、手段，經營地下錢莊對社會金融秩序所生危害及犯後態度等一切情狀，量
    處如主文第二項所示之刑。
據上論斷，應依刑事訴訟法第三百六十九條第一項前段、第三百六十四條、第二百九
十九條第一項前段、第三百條，刑法第三百四十五條、罰金罰鍰提高標準條例第一條
前段，判決如主文。
本案經檢察官郭啟東到庭執行職務。
中　　　華　　　民　　　國　　九十三　　年　　十二　　月　　  二十八　　日
                              臺灣高等法院刑事第二十一庭
                                  審判長法  官  葉  騰  瑞
                                        法  官  莊  明  彰
                                        法  官  劉  壽  嵩
右正本證明與原本無異。
如不服本判決，應於收受送達後十日內向本院提出上訴書狀，其未敘述上訴之理由者
並得於提起上訴後十日內向本院補提理由書（均須按他造當事人之人數附繕本）。
                                        書記官  廖  婷  璇
中　　　華　　　民　　　國　　九十三　　年　　十二　　　月　　二十八　　日
附錄本案論罪科刑法條全文
刑法第三百四十五條
以犯前條之罪為常業者，處五年以下有期徒刑，得併科三千元以下罰金。
附  表
編號
 一、顧客借款聯絡簿一本
 二、客戶借款明細表十五張
 三、借款項目一覽表壹張
 四、載有金額五萬元之支票一張（臺灣中小企銀板橋分行）
